ACORDAO-COMPLETO-2451572

ACÓRDÃO 61/2021 ATA 1/2021 - PLENÁRIO

VISTOS, relatados e discutidos estes autos de representação formulada pela empresa Techproj Consultoria e Projetos Eireli reportando possíveis irregularidades no Edital RDC Eletrônico 7/2020, conduzido pela Fundação Nacional da Saúde (Funasa) e destinado à contratação de empresa especializada para a prestação de serviços de assessoria técnica nas obras de saneamento básico conduzidas pela contratante no Estado do Ceará,
	ACORDAM os Ministros do Tribunal de Contas da União, reunidos em Sessão do Plenário, ante as razões expostas pelo relator, em:
	9.1. com fulcro no art. 276, caput e § 1º, do RI/TCU, referendar a medida cautelar adotada pelo relator por meio do despacho transcrito no relatório que precede este acórdão; e
	9.2. dar ciência deste acórdão à representante e à Fundação Nacional de Saúde.

Referendo de medida cautelar deferida em processo de representação que apura possíveis irregularidades em certame destinado à contratação de empresa especializada para a prestação de serviços de assessoria técnica nas obras de saneamento básico conduzidas pela entidade no Estado do Ceará.

Fundação Nacional de Saúde.

3. Interessados/Responsáveis: não há.

13.1. Ministros presentes: Ana Arraes (Presidente), Walton Alencar Rodrigues, Benjamin Zymler (Relator), Augusto Nardes, Aroldo Cedraz, Raimundo Carreiro, Bruno Dantas e Jorge Oliveira.
13.2. Ministro-Substituto convocado: Marcos Bemquerer Costa.
13.3. Ministro-Substituto presente: André Luís de Carvalho.

ACORDAO-COMPLETO-2518791

Acórdão de Relação 2748/2021 - Plenário

Acórdão de Relação

BENJAMIN ZYMLER

Adoto como relatório o despacho constante da peça 5, que fundamentou a concessão da medida cautelar ora em apreciação:
"Trata-se de representação, com pedido de medida cautelar, formulada pela empresa Techproj Consultoria e Projetos Eireli reportando possíveis irregularidades no Edital RDC Eletrônico 07/2020, conduzido pela Fundação Nacional da Saúde (Funasa) e destinado à contratação de empresa especializada para a prestação de serviços de assessoria técnica nas obras de saneamento básico conduzidas pela contratante no Estado do Ceará.
2.	Consta do instrumento convocatório que a relação de obras a serem supervisionadas compreende: i) sistemas simplificados de abastecimento de água, com captação subterrânea, geração e alimentação de energia fotovoltaica/concessionária e dessalinização da água; ii) serviço de bombeamento e de sistemas simplificados de abastecimento de água em 1.903 poços tubulares profundos com chafariz de 5.000L, com ligação na rede de energia da concessionária e em 211 Poços com sistema autônomo de geração de energia fotovoltaica; e iii) sistemas simplificados de abastecimento de água localizados em 69 municípios do Estado do Ceará. 
3.	Em linhas gerais, o certame apresenta como critério de julgamento o menor preço, o regime de empreitada é por preço unitário, o orçamento é sigiloso e a sessão pública de abertura das propostas ocorreu no dia 23 de dezembro de 2020. Sobre esse último ponto, não localizei no Portal de Compras do Governo Federal (Comprasnet) informações mais recentes acerca do resultado da licitação. 
4.	 Narra o representante, em apertada síntese, as seguintes irregularidades: 
4.1. 	adoção da modalidade RDC para a contratação de serviços de engenharia de alta complexidade intelectual, quando deveria ter sido utilizada concorrência do tipo técnica e preço ou menor preço; 
4.2.	no tocante aos requisitos para comprovação da capacidade técnico-operacional e técnico-profissional, exigência de apresentação de atestados e de certidões comprovando experiência prévia em atividades estranhas ao objeto do certame, tais como supervisão de trabalhos de ação social e assessoria para serviços de diagnósticos de sistemas de abastecimento de água e de indicadores operacionais, de qualidade e de eficiência; e 
4.3.	exigência de profissionais, para compor a equipe da contratada, que já tenham desenvolvido atividades alheias ao objeto do certame, tais como advogado com experiência em planos diretores, legislação urbana ou ambiental, economista com experiência em estudos de viabilidade socioeconômica e financeira na área de saneamento básico e em planos diretores e assistente social com experiência em gestão de projetos sociais, programas de educação ambiental, planos diretores participativos, mobilização social e participação popular; e 
4.4.	exigência de engenheiro civil no quadro profissional das licitantes que comprove, por meio de Certidão de Acervo Técnico (CAT) registrada no CREA, experiência em atividades relativas a questões e trabalhos sociais, sem que essas mesmas atividades constem do rol de suas atribuições.
5.	A Secretaria de Fiscalização de Infraestrutura Urbana refutou, com razão, a primeira irregularidade. Afinal, com a edição da Lei 14.065/2020, foi ampliado o uso do Regime Diferenciado de Contratações Públicas durante o estado de calamidade pública reconhecido pelo Decreto Legislativo nº 6/2020, de modo que passou a ser indicado para licitações e contratações de quaisquer obras, serviços, compras, alienações e locações. 
6.	Todavia, nos demais pontos, reputou presentes indícios de irregularidades, sugerindo que o Tribunal adotasse medida cautelar para suspender a realização da sessão pública de abertura das propostas do certame RDC Eletrônico 07/2020 até que o TCU deliberasse sobre o mérito da matéria ora em apreço. 
7.	 Manifesto-me de acordo com a proposta da unidade técnica, cujos fundamentos incorporo como razões de decidir, sem prejuízo das considerações que passo a fazer.
8.	Não está suficientemente claro, ao menos neste juízo perfunctório, a relação de atividades a serem desempenhadas pela futura contratada. O mesmo termo de referência indica, por um lado, que a assessoria técnica exercerá controle de todos os serviços executados pelas empreiteiras, cabendo a estas (empreiteiras) a responsabilidade pela execução dos serviços e àquela (supervisora) a verificação dos serviços realizados; e, por outro, que cabe à vencedora do certame (supervisora) a realização de diversas atividades de campo, tais como nivelamentos na execução da terraplenagem e das camadas de pavimento e controles sociais e ambientais. Ou seja, não está esclarecida a distribuição de tarefas entre a supervisora e empreiteira contratada pela Funasa. 
9.	Isso se mostra fundamental para avaliar se, e em que medida, os requisitos de qualificação técnica do caso concreto compreendem atividades estranhas ao escopo do futuro contrato. Lembro neste ponto que o projeto básico, por expressa previsão contida na Lei 12.462/2001 (art. 2º, IV) , consiste no conjunto de elementos necessários e suficientes, com nível de precisão adequado, para caracterizar os serviços objeto da licitação - requisitos esses ausentes no caso concreto.   
10.	Em paralelo, o critério de pagamento de mão de obra, expresso na planilha orçamentária em "homem/hora", aparentemente não está de acordo com a jurisprudência do TCU, a exemplo do Acórdão 508/2018-TCU-Plenário. Isso porque não está vinculado a algum tipo de produto ou resultado a ser alcançado, mas decorre unicamente da mera alocação de pessoal da contratada.
11.	Sendo assim, diante dos indícios de afronta ao art. 2º, IV, da Lei 12.462/2001, que impedem, em última análise, a verificação da regularidade das exigências de qualificação técnica (itens 4.2, 4.3 e 4.4 do presente despacho) , da violação ao princípio da economicidade no critério de pagamento da supervisora e da iminente contratação dos serviços, defiro a cautelar pleiteada, razão pela qual determino a suspensão do RDC Eletrônico 07/2020 até que o TCU delibere sobre o mérito da matéria. 
12.	Adicionalmente, autorizo as seguintes medidas:
12.1.	oitiva da Fundação Nacional de Saúde (Funasa) , com amparo no art. 276, § 3º, c/c art. 250, V, todos do Regimento Interno/TCU para que, no prazo de quinze dias, se pronuncie em relação aos pressupostos da cautelar deferida, a saber: i) definição subjetiva e imprecisa das atividades a serem desenvolvidas pela empresa que se sagrar vencedora do certame; ii) adoção de exigências, para fins de habilitação das licitantes, de experiência anterior em atividades aparentemente alheias ao escopo do objeto do certame; iii) exigência de profissionais, para compor o quadro técnico das licitantes, com formação e experiência em atividades aparentemente alheias ao objeto do certame; e iv) previsão de quantitativos de mão de obra expressos em "homem/hora" na planilha orçamentária.
12.2.	diligência da Fundação Nacional de Saúde (Funasa) , com fundamento nos arts. 157 e 187 do Regimento Interno/TCU, para que, no prazo de quinze dias, apresente o orçamento detalhado que serviu de base para a licitação em comento; e
12.3. 	oitiva da Fundação Nacional de Saúde (Funasa) para que, no prazo de quinze dias, nos termos do art. 14, caput, da Resolução 315/2020, apresente comentários sobre (i) a possibilidade de o Tribunal vir a determinar a anulação do RDC Eletrônico 07/2020 e dos atos dela decorrentes, incluindo os contratos eventualmente celebrados; (ii) as consequências práticas da implementação dessa medida; e (iii) as eventuais alternativas que possam ser adotadas para solução dos apontamentos".
	É o relatório.

não há

Não atuou.

REPRESENTAÇÃO. RDC. SUPERVISÃO DE CONTRATOS DE OBRAS. FALTA DE DELIMITAÇÃO DO OBJETO. CRITÉRIO DE PAGAMENTO INADEQUADO. CONCESSÃO DE MEDIDA CAUTELAR PARA SUSPENDER O CERTAME. OITIVA E DILIGÊNCIA. REFERENDO.

REPRESENTAÇÃO (REPR)

Secretaria de Fiscalização de Infraestrutura Urbana (SeinfraUrb).

Trata-se de representação, com pedido de medida cautelar, formulada pela empresa Techproj Consultoria e Projetos Eireli reportando possíveis irregularidades no Edital RDC Eletrônico 07/2020, conduzido pela Fundação Nacional da Saúde (Funasa) e destinado à contratação de empresa especializada para a prestação de serviços de assessoria técnica nas obras de saneamento básico conduzidas pela contratante no Estado do Ceará.
2.	Consta do instrumento convocatório que a relação de obras a serem supervisionadas compreende: i) sistemas simplificados de abastecimento de água, com captação subterrânea, geração e alimentação de energia fotovoltaica/concessionária e dessalinização da água; ii) serviço de bombeamento e de sistemas simplificados de abastecimento de água em 1.903 poços tubulares profundos com chafariz de 5.000L, com ligação na rede de energia da concessionária e em 211 poços com sistema autônomo de geração de energia fotovoltaica; e iii) sistemas simplificados de abastecimento de água localizados em 69 municípios do Estado do Ceará. 
3.	Em linhas gerais, o certame apresenta como critério de julgamento o menor preço, o regime de empreitada é por preço unitário, o orçamento é sigiloso e a sessão pública de abertura das propostas ocorreu no dia 23 de dezembro de 2020. Sobre esse último ponto, não localizei no Portal de Compras do Governo Federal (Comprasnet) informações mais recentes acerca do resultado da licitação. 
4.	 Por meio do despacho constante na peça 5 dos autos, deferi medida cautelar por não estar suficientemente clara a relação de atividades a serem desempenhadas pela futura contratada, não sendo possível aferir se, e em que medida, os requisitos de qualificação técnica do caso concreto compreendem atividades estranhas ao escopo do futuro contrato. Também entendi que, em juízo preliminar, o critério de pagamento de mão de obra, expresso na planilha orçamentária em "homem/hora", aparentemente não estaria de acordo com a jurisprudência do TCU, a exemplo do Acórdão 508/2018-TCU-Plenário. Isso porque não estaria vinculado a algum tipo de produto ou resultado a ser alcançado, mas decorre unicamente da mera alocação de pessoal da contratada.
5.	Em consequência, autorizei a realização de oitiva e de diligência à Funasa para que se manifestasse sobre as irregularidades em comento e para que encaminhasse ao TCU o orçamento detalhado que serviu de base para a licitação. 
6.	Ante o exposto, com amparo no disposto no art. 276, § 1º, do Regimento Interno, voto por que o Tribunal adote a minuta de acórdão que submeto à consideração deste Colegiado.
	TCU, Sala das Sessões Ministro Luciano Brandão Alves de Souza, em 20 de janeiro de 2021.
BENJAMIN ZYMLER 
Relator